臺灣桃園地方法院民事判決　　　　　　 98年度簡上字第156號
上　訴　人　黃凌豔
訴訟代理人　劉純增律師
被 上訴 人　黃美蓮
訴訟代理人　謝清傑律師
被 上訴 人　黃陳昌里
兼上一人
法定代理人　黃偉業
上列當事人間請求遷讓房屋事件，上訴人對於中華民國98年8 月
31日本院桃園簡易庭98年度桃簡字第222 號第一審判決提起上訴
，本院於99年12月21日言詞辯論終結，判決如下：
    主    文
原判決廢棄。
被上訴人於第一審之訴及假執行之聲請均駁回。
第一、二審訴訟費用由被上訴人負擔。
    事實及理由
一、本件被上訴人黃陳昌里、黃偉業經合法通知，無正當理由，
    均未於言詞辯論期日到場，核無民事訴訟法第386 條各款所
    列情形，爰依上訴人之聲請，由其一造辯論而為判決。
二、被上訴人起訴主張：被上訴人黃美蓮、黃偉業之父，即被上
    訴人黃陳昌里之配偶黃福恩於民國約60、70年間將前所興建
    桃園縣龜山鄉龜山村過溪85號未辦保存登記房屋（下稱系爭
    房屋）出借予訴外人曾木，黃福恩並於86年2 月20日死亡前
    交代須至曾木不居住系爭房屋時始可請求返還房屋。後被上
    訴人於96年4 月間至榮民之家載曾木回系爭房屋，要求上訴
    人返還房屋，惟上訴人表示曾木委託其將房屋出租，而曾木
    於96年9 月20日所簽立房屋使用權返還同意書（下稱系爭返
    還同意書）則遭上訴人於96年9 月間閱覽當時撕毀。嗣被上
    訴人於96年10月間再載曾木回系爭房屋時，上訴人則稱已將
    房屋出租，且曾木亦已將系爭房屋讓渡予上訴人配偶，後由
    上訴人繼承。爰依所有物返還請求權請求上訴人返還系爭房
    屋予全體公同共有人，並聲明：上訴人應將門牌號碼坐落桃
    園縣龜山鄉過溪85號之房屋全部遷讓返還被上訴人；請准宣
    告假執行。另被上訴人黃美蓮於本院審理中陳述：證人陳祥
    忠、盧潤堂之證詞可推知於61年4 月19日門牌整編前，包含
    系爭房屋在內「過溪16號」均係黃福恩所建，而證人陳清榮
    之證詞亦足證系爭返還同意書為曾木意識清楚時所書立且內
    容符合事實，又依桃園縣龜山鄉農會99年10月5 日桃龜農總
    字第0990 004572 號回函更可證黃福恩具自耕農身分，確於
    過溪一帶墾殖並興建房屋。至於證人吳玉蘭、梁遠紹對於系
    爭房屋相關事實經過顯無親見親聞，證人溫紹富存有偏袒上
    訴人而刻意扭曲事實之動機，故渠等證詞均無可採等語。被
    上訴人黃陳昌里、黃偉業雖未於言詞辯論期日到場，惟其於
    本院準備程序期日到庭則陳述：黃福恩乃係佃農，而系爭土
    地為黃福恩所開發之地，故有使用權等語。
三、上訴人則以：原審認定系爭房屋原始出資起造人為黃福恩，
    故黃福恩為系爭房屋所有權人乙節，無非以黃福恩曾於53年
    12月10日遷入當時門牌號碼為桃園縣龜山鄉過溪16號，而該
    地址經門牌整編為桃園縣龜山鄉過溪85號，及引原審證人王
    有仁證述為憑。惟查，系爭房屋並非黃福恩所建，應係證人
    溫紹富所興建，而溫紹富於系爭房屋現址亦有1 間小屋出租
    他人使用，況且系爭房屋所在區塊相連10餘間房屋之門牌號
    碼於50年間均為桃園縣龜山鄉過溪16號，乃係於61年門牌整
    編後始各自分編為79、80、81、82、83、84、85、86號等門
    牌號碼，足證桃園縣龜山鄉過溪16號並非即等於桃園縣龜山
    鄉過溪85號（即系爭房屋），另縱如被上訴人所稱黃福恩於
    53年即設籍於桃園縣龜山鄉過溪16號，惟依旭弘不動產估價
    事務所鑑定報告所示，系爭房屋建築為磚造、完成日期為73
    年1 月，以此推論系爭房屋即應非黃福恩所建。又原審證人
    王有仁係最近幾年始遷入龜山村過溪附近居住，豈能知悉40
    餘年前之事？倘其證言屬實，原審何以未採信其證稱黃福恩
    將系爭房屋讓渡予曾木？又曾木於96年7 月住進榮民之家前
    業經診斷罹患老年失智症，故其證詞自不足採。至於證人溫
    紹富證稱其與訴外人何國雄共同建造系爭房屋，後由何國雄
    同意曾木入住，亦可由原審卷所附戶籍資料顯示曾木係於59
    年1 月7 日遷入系爭房屋乙節互為佐證，而溫紹富另證稱系
    爭房屋原為木造，後由曾木改成磚瓦房等語，亦可由上述旭
    弘不動產估價事務所鑑定報告證實其所言不虛。而系爭房屋
    實係上訴人配偶於96年間向曾木以約15至16萬元價額購買，
    該買賣價格15至16萬元則係幫曾木之配偶處理後事，故並未
    記載於讓渡書中。綜上，被上訴人迄今未具體證明黃福恩為
    系爭房屋原始起造人及得以事實上處分權名義主張權利，原
    審未察，遽為不利於上訴人之判決，顯非適法等語，資為抗
    辯。
四、原審為被上訴人全部勝訴之判決，上訴人不服，提起上訴，
    並聲明：(一)原判決廢棄。(二)被上訴人在第一審之訴駁回。被
    上訴人則答辯聲明：上訴駁回。
五、首查，系爭房屋坐落於國有土地，為未辦保存登記之1 層樓
    建物，面積約34.34 平方公尺，未經課徵房屋稅，現為上訴
    人所出租予他人使用，上訴人與其配偶周欽取得系爭房屋前
    ，係由訴外人曾木所使用，曾木於59年1 月設籍於系爭房屋
    ，當時該屋之門牌號碼為過溪16號，嗣經整編為過溪85號等
    情，為兩造所不爭執，並有桃園縣政府地方稅務局函覆系爭
    房屋申報稅籍情形、旭宏不動產估價師事務所製作之不動產
    鑑定報告書、桃園縣龜山鄉戶政事務所函覆過溪16號門牌整
    編及最初設籍情形等件在卷可稽（見原審卷第12頁、第27至
    39頁、本院卷第43、44頁），堪信為真實。
六、被上訴人主張：系爭房屋係其等之被繼承人黃福恩所興建，
    並於60、70年間借予曾木使用，被上訴人因繼承之法律關係
    取得系爭房屋之公同共有等語，為上訴人所否認，辯稱：曾
    木已於96年間將系爭房屋出售予上訴人之配偶周欽，上訴人
    未具體舉證黃福恩是系爭房屋之事實上處分權人，應駁回其
    訴等語。按當事人主張有利於己之事實者，就其事實有舉證
    之責任，民事訴訟法第277 條前段定有明文。被上訴人主張
    其具有系爭房屋之事實上處分權，自應由被上訴人負舉證責
    任。經查：
  (一)被上訴人提出96年9 月20日曾木出具之系爭返還同意書（如
    原審卷第7 頁），以證明曾木承認系爭房屋係黃福恩借予曾
    木使用，曾木願意將系爭房屋返還予被上訴人等情，並聲請
    通知證人即該同意書之見證人陳清榮於本院證稱：伊見證時
    擔任代書，上開同意書係伊按照雙方共識的意見而撰寫，伊
    有問曾木是否如同意書上所載，曾木說是等語（見本院卷第
    111 、112 頁），惟據行政院國軍退除役官兵輔導委員會桃
    園榮民醫院函覆本院曾木之病歷摘要記載：96年9 月14日曾
    木前往該院初診，主訴：認知功能下降，如記憶力及社區事
    物、個人衛生能力下降，嗣後曾木於96年9 月24日、97年8
    月25日均有門診紀錄，放射線報告有腦萎縮現象，最後看診
    日期為97年12月24日，診斷為老年失智症，需長期照護及門
    診追蹤檢查（見本院卷第42之1 頁），可知曾木於96年9 月
    之前已有認知功能下降、記憶力減退之疾患，且於9 月14
    日、24日密集看診，則曾木於96年9 月20日是否能理解上開
    同意書之內容及所表徵之法律意義，甚有疑義。又證人陳清
    榮係被上訴人黃美蓮先以電話洽詢，並由黃美蓮支付代書費
    用，此為證人陳清榮當庭證述明確，是其所為證詞亦恐有所
    偏頗，難以遽採，被上訴人所舉此部分事證尚不足以認定曾
    木係向黃福恩借用系爭房屋。
  (二)被上訴人另提出民國90年11月9 日由曾木署名之證明書（如
    本院卷第171 頁），以證明曾木係向黃福恩借住系爭房屋，
    系爭房屋是黃福恩所興建等情，惟查，被上訴人於原審提出
    此文件時，該文件並未記載日期（見原審卷第69頁），經本
    院於準備程序詢問被上訴人，被上訴人黃美蓮陳稱：該證明
    書是92年11月曾木親手寫的，其上曾木新的印文及指印是伊
    在98年4 月要將該文件交給法院時，才去榮民之家找曾木蓋
    指印及印章等語（見本院卷第142 、143 頁），嗣於本件言
    詞辯論期日，被上訴人黃美蓮則提出此證明書之原本，並陳
    稱：其上所記載之日期90年11月9 日為其所寫等語，則此證
    明書是否確實於90年11月9 日由曾木本人製作並非無疑，其
    形式之真正已不能認定，又被上訴人黃美蓮縱於98年4 月間
    再找曾木於該證明書上蓋印章及指印，然曾木於96年9 月間
    業經診斷為老年失智症，已如前述，其於該證明書上蓋指印
    及印章之行為亦不能認定曾木已承認該文書之效力，因此被
    上訴人所舉之此份證明書亦無從證明曾木確係向黃福恩借用
    系爭房屋。
  (三)被上訴人另主張本件應以證人王有仁、盧潤堂、陳祥忠之證
    詞為認定本件事實之依據，惟查：證人王有仁固於原審審理
    時證稱：伊住在過溪90號，過溪85號是黃福恩蓋的，讓渡給
    曾木，只讓房屋沒讓土地，伊不知道曾木讓房屋給周欽之事
    等語（見原審卷第97頁），然其就黃福恩興建系爭房屋之年
    代，讓渡予曾木之過程以及其如何得知上開訊息等情，均乏
    詳細說明，以系爭房屋建築年代久遠、證人又已屆八十餘歲
    高齡（證人係十六年出生），尚難徒憑其含糊概括之陳述遽
    認本件事實為何。而證人陳祥忠雖於本院審理時證稱：據伊
    之瞭解，過溪85號附近的房子都是被上訴人父親蓋的等語（
    見本院卷第76頁背面），惟其亦稱：伊係52年出生，60幾年
    才懂事，懂事後都去找被上訴人黃偉業，被上訴人父親所蓋
    的房子在伊記憶中比較明確的是83、86號（見本院卷第77頁
    ），可知證人陳祥忠就系爭房屋之興建並未親身所見，而係
    事後聽聞，又無明確根據可資查考，其所言亦不足憑。至於
    證人盧潤堂於本院審理時證稱：伊於七十八年住於龜山鄉過
    溪一帶，伊不清楚過溪85號是哪一間，伊是在88之1 號自己
    蓋房子住，據伊所知，伊部隊其他同事有向黃福恩要求，黃
    福恩說地可以借給同事，但房子要住的人自己蓋，住到不要
    住了就要還，伊不清楚黃福恩蓋了多少房子等語（見本院卷
    第110 至111 頁），並未證實黃福恩興建系爭房屋，甚至表
    示黃福恩係要求「要住的人自己蓋房子」，與被上訴人之主
    張相悖，自無從為有利於被上訴人之認定。
  (四)況且，證人溫紹富於本院審理時證稱：伊是58年開始住在過
    溪一帶，在59年之前那一帶都是過溪16號，59年時何國雄在
    伊的房子住不下了，說要自己找地方蓋房子住，結果在過溪
    85號看到有泉水，就協議各出一點錢一起在該處蓋房子，何
    國雄1個人住在裡面，後來伊發現曾木住在裡面，何國雄說
    曾木很可憐，才讓他住，伊就尊重何國雄的決定，何國雄把
    房子分給曾木後沒有地方煮飯、洗澡，且過溪85號有部分房
    子垮掉了，伊請黃福恩在85號旁邊用磚頭蓋1間小房子，伊
    給黃福恩6萬元，黃福恩是第1個在過溪一帶居住，伊是第2
    個，黃福恩在過溪所住的房子是伊幫他蓋的，伊沒看過黃福
    恩去過溪85號等語（見本院卷第128至130頁），此與被上訴
    人主張系爭房屋係黃福恩興建一節顯然不符，惟此證人乃被
    上訴人聲請通知，被上訴人黃美蓮亦當庭表示其知道證人與
    黃福恩關係良好，可見證人溫紹富並無故為不利於被上訴人
    陳述之動機，其證言之可信度自屬較高。
  (五)此外，被上訴人主張黃福恩曾設籍於過溪16號，過溪16號在
    整編後就是過溪85號一節，經本院向桃園縣龜山鄉戶政事務
    所函詢門牌整編及最初設籍情形，該事務所函覆表示：過溪
    16號在61年4月19日整編為過溪71至85號，其中過溪79號係
    由黃福恩於53年12月10日最初設籍，過溪85號係由曾木於59
    年1月7日最初設籍（見本院卷第44頁），可知黃福恩未曾設
    籍於系爭房屋，此情並再由上開戶政事務所另函覆確認（見
    本院卷第64頁），被上訴人主張黃福恩曾設籍於系爭房屋亦
    非可採。
  (六)至於上訴人辯稱：其配偶周欽生前於96年5月15日向曾木購
    買系爭房屋，其為周欽之繼承人，自有合法權利一節，則舉
    周欽除戶戶籍謄本及讓渡書為憑（見原審卷第54、57頁），
    並經證人鍾福成於本院審理中證述：曾木在老婆死後將系爭
    房屋讓給周欽，有簽讓渡書，伊有蓋章作見證人等語（見原
    審卷第96頁），上訴人所辯尚非完全無據。況且，縱認上訴
    人辯稱購買之情並非屬實，倘被上訴人不能舉證證明其具有
    系爭房屋之事實上處分權，仍不得請求上訴人遷讓返還系爭
    房屋，附此敘明。
  (七)綜上所述，被上訴人所舉各項事證均不足以證明系爭房屋係
    黃福恩所出資興建，其等主張因繼承關係而取得系爭房屋之
    事實上處分權自無可採。從而，被上訴人基於系爭房屋之事
    實上請求權主張上訴人無權占有，而請求上訴人遷讓返還系
    爭房屋，為無理由，應予駁回。其於原審假執行之聲請亦失
    所附麗，應併予駁回。原審為上訴人敗訴之判決，並依兩造
    之聲請酌定相當之擔保金額為准免假執行之宣告，自有未洽
    。上訴人上訴意旨指摘原判決不當，求予廢棄改判，為有理
    由，自應由本院予以廢棄改判如主文第二項所示。
七、本件待證事實已臻明確，兩造其餘攻擊防禦方法及舉證，對
    於判決結果不生影響，爰不一一詳為審酌併此敘明。
八、據上論結，本件上訴為有理由，依民事訴訟法第436 條之1
    第3 項、第463 條、第385 條第1 項前段、第450 條、第78
    條，判決如主文。
中    華    民    國    100   年    1      月     4   日
            民事第二庭  審判長法  官  劉克聖
                              法  官  卓立婷
                              法  官  袁雪華
以上正本係照原本作成。
本判決不得上訴。
中    華    民    國    100   年    1      月     4   日
                              書記官  劉霜潔